【裁判字號】    89,上訴,2723
【裁判日期】    890712
【裁判案由】    過失致死等
【裁判全文】
臺灣高等法院刑事判決                            八十九年上訴字第二七二三號
    上  訴  人  甲○○
    即  被  告
    上  訴  人  丙○○
    即  被  告
    右二人共同
    選任辯護人  范光柱
右上訴人因業務過失致死等案件，不服臺灣新竹地方法院八十八年度訴字第五００號
，中華民國八十九年七月十二日第一審判決（起訴案號：臺灣板橋地方法院檢察署八
十八年度偵字第三四００號、第七四六八號），提起上訴，本院判決如左：
    主  文
原判決撤銷。
丙○○從事業務之人，因業務上之過失致人於死，處有期徒刑拾月，緩刑貳年。
甲○○無罪。
    事  實
壹、正昌營造股份有限公司（下稱正昌公司）之股東范光奇（非正昌公司之負責人亦
    非勞工安全衛生法第二條之雇主事業主）以正昌公司名義於八十八年三月四日與
    新竹縣關西鎮公所訂約，承包新竹縣關西鎮○○○○道路復建工程後，范光奇以
    丙○○為連帶保證人書立切結書予正昌公司，內載：「工程由執業股東范光奇負
    責，並由范光奇股東派丙○○為工地負責人，負責工地一切事宜」，丙○○則負
    責該工地現場管理與確實依設計圖施工為從事業務之工地負責人，將前開道路復
    建工程中之模板工程（含混凝土澆置）以施作一平方公尺新台幣（下同）二百五
    十元之價格轉包予曾多次與正昌公司有承攬工程關係之亦為從事業務之丁○○（
    未據起訴）施作（僅口頭約定未訂書面契約），丙○○、丁○○均應知施工應按
    合約設計圖施作，丙○○竟以去年工程虧損為由，囑丁○○於施作該工程擋土牆
    時不按設計圖背面與地面垂直九十度施工（實際施作平均角度十度七分二十秒）
    ，而原擋土牆設計圖之高度三百公分、厚度一百十公分，竟告知偷工減料，僅施
    作高度二百七十公分、厚度六十公分（鑑定結果為高二七０點六公分，基座寬五
    十八公分），且對於開挖場所有地面有崩塌或土石飛落之虞時，應注意地質及環
    境狀況，設置擋土支撐，反循環樁、連續壁、邊坡保護等方法或張設防護網等設
    施，以防止崩塌，其二人竟均疏未注意，而違反前開注意事項，於八十八年三月
    二十九日下午一時許，丁○○所僱請之詹勇政在該工程拆除上述擋土牆之板模時
    ，該擋土牆終因未按設計圖垂直施工，致牆身重心位置偏位背面，而基礎面積（
    接地面積）亦未按圖施作而減少承受地耐力不足，而向背面倒塌，詹勇政因逃避
    不及，且無任何防護措施，而遭崩塌之擋土牆壓擊，受有頭胸部鈍力壓傷，於同
    日下午五時三十分許因窒息死亡。
貳、案經詹勇政之父母詹煥霖、詹乙○○訴由臺灣新竹地方法院檢察署檢察官偵查起
    訴。
    理  由
壹、丙○○有罪部分：
一、訊據上訴人即被告丙○○對於右揭時地，丁○○所僱用詹勇政在拆除板模施工時
    ，因擋土牆倒塌致壓擊頭胸部，受有胸部鈍力壓傷之傷害，因窒息不治死亡之事
    實坦承不諱，惟否認有業務過失致死之情，辯稱略以：「丁○○係正昌公司之分
    包商，不受公司之指揮，可獨立完成工作，並無要求丁○○偷工減料，僅負責施
    工品質是否符合約定」等語。辯護人則辯護略以：「本案應交土木技師公會鑑定
    ，建築師公會非鑑定專家機關，應訊問丁○○，原判決有多處錯誤」等語。
二、經查：
(一)、正昌公司之股東范光奇以正昌公司名義於八十八年三月四日與新竹縣關西鎮公所
    訂約，承包新竹縣關西鎮○○○○道路復建工程後，范光奇以丙○○為連帶保證
    人書立切結書予正昌公司，內載：「工程由執業股范光奇負責，並由范光奇股東
    派丙○○為工地負責人，負責工地一切事宜」，此有工程合約書、切結書在卷可
    查（原審卷第八六頁、偵查卷第三七頁）。丙○○則為正昌公司負責該工程現場
    管理與確實依設計圖施工為從事業務之工地負責人，將前開道路復建工程中之模
    板工程（含混凝土澆置）以施作一平方公尺二百五十元之工資雇請丁○○施作（
    僅口頭約定未訂書面契約），亦有正昌公司工程計價單附卷可查（偵卷第十八頁
    ），並分據丁○○、丙○○陳明，至本件工程原擋土牆設計圖之應高度三百公分
    、厚度一百十公分，但於崩塌後，經鑑定結果，為高二七０點六公分，基座寬五
    十八公分，復有設計圖、鑑定報告附卷足稽（偵查卷第四頁、相驗卷第九八頁）
    ，足見確有偷工減料未依設計圖施工情形。
(二)、八十八年三月二十九日下午一時許，丁○○所僱請之詹勇政在該工程拆除上述擋
    土牆之板模時，該擋土牆終因未按設計圖垂直施工，致牆身重心位置偏位背面，
    而基礎面積（接地面積）亦未按圖施作而減少承受地耐力不足，而向背面倒塌，
    詹勇政因逃避不及，且無任何防護措施，而遭崩塌之擋土牆壓擊，受有頭胸部鈍
    力壓傷，於同日下午五時三十分許因窒息死亡，業經檢察官勘驗明確（相驗卷第
    十二頁勘驗筆錄）並有現場相片、相驗屍體證明書、驗斷書、鑑定報告等在卷可
    參（相驗卷第十七頁、至第三五頁、第九八頁標的物倒塌原因之分析）。而主管
    機關行政院勞工委員會北區勞動檢查所就本案之災害原因分析為：「直接原因：
    地質滑動崩塌被倒塌之重力式擋土牆壓埋造成窒息死亡。間接原因：不安全環境
    ，開挖場所有地面崩塌或土石飛落之虞時，未設置擋土支撐」（函與附件見原審
    卷第二九頁至第一三０頁），足見本件工程之崩塌與詹勇政之死亡係未依設計圖
    施工與未設防護措施所致。
(三)、按稱僱傭者，謂當事人約定，一方於一定或不定之期線內為他方服勞務，他方給
    付報酬之契約。民法第四百八十二條。又稱承攬者，謂當事人約定，一方為他方
    完成一定之工作，他方俟工作完成，給付報酬之契約。約定由承攬人供給材料者
    ，其材料之價額，推定為報酬之一部。依卷附工程契約書與工程計價單所示（原
    審卷第二五頁至第一三０頁），丁○○與正昌公司並非僅有本件工程之關係，而
    在此之前曾有多次承攬正昌公司相同模板工程之情形，其等所書立者為「工程契
    約書」，二者間之關係為丁○○依設計施工圖與標單施工，計價方式為模板工程
    每一平方工程二百五十元，並非給付工資，且正昌公司並未辦裡丁○○或丁○○
    所僱用工人之勞保（見原審卷第五五頁），而在本件工程現場，從事駕駛挖土機
    之范金明於偵查中已陳明：「（怪手司機薪資向何人請領？）是向老闆賴銀棟請
    領，我老闆再向正昌營造領款」等語（偵查卷第三六頁），是依前開承攬與僱傭
    之定義，足見丁○○係以每平方公尺二百五十元之價格，向正昌公司承攬本件工
    程之模板部分，而丁○○向正昌公司所請領者並非工資，丁○○所僱用之工人薪
    資亦由丁○○自每平方公尺二百五十元之承攬價格中支付，則丁○○與正昌公司
    間就本件模板工程，應為承攬關係，而非僱傭。至於主管機關之行政院勞工委員
    會北區勞動檢查所雖於職業災害檢查報告中就承攬關係，已載明正昌公司將本工
    程之模板及混凝土澆灌工程，以帶工帶料（板料以出租方式）以實做實算計價方
    式交由工頭丁○○承攬施工，卻未見及丁○○向正昌公司請款之方式為每平方公
    尺二百五十元，又誤認丁○○及其所僱之工人均向正昌公司請領提報工資（原審
    卷第三二頁職業災害檢查報告），則依該報告所載丁○○即有請領每平方公尺二
    百五十元外，再與其僱用工人一同向正昌公司請領工資之情，則此顯有矛盾，是
    該報告中初載丁○○與正昌公司為承攬關係，又稱不認定具承攬關係，顯與實情
    不合，該報告此部分自不可採，本件丁○○與正昌公司就本工程之模板與混凝土
    澆灌工程部分，應有承攬關係。
(四)、茲所應先後審究者為被告丙○○與正昌公司間之關係與其就詹勇政之死亡有無業
    務過失責任。查被告丙○○確為正昌公司就本件工程之負責現場管理與確實依設
    計圖施工為從事業務之工地負責人，此由：、被告丙○○於警訊所陳：「目前
    從事正昌營造股份有限公司現場管理員。工程是關西鎮公所發包的，我擔任工地
    管理員，死者詹勇政他是我僱請工頭丁○○的工人」等語（相驗卷第五頁反面）
    及於偵查中稱：「（死者是你僱用？）是我僱請工頭所請之工人，我隸屬正昌營
    造有限公司，公司派我管理，丁○○是公司找來施作此工程，已合作三、四年，
    若有工作就找他，此工程是我們公司向關西鎮公所承包，施作擋土牆修復工程」
    （相驗卷第十四頁反面）、「（你是正昌營造公司工地主任？）是。我有交代現
    場工頭丁○○要依圖施工」等語（偵卷第二四頁），與其於原審所稱：「我是現
    場負責管理，我是正昌營造負責管理現場。我有將施工圖交給他，請他按圖操作
    。丁○○本身要監工，我負責管理」等語（原審卷第十三頁）。、丁○○於警
    訊稱：「是由關西鎮公所發包，由正昌營造股份有限公司所承包，現場管理員是
    丙○○，而我是現場施工的領班」（相驗卷第八頁）。於偵查中稱：「（你老板
    是否為丙○○？）是，工作都由他指示」等語（相驗卷第十四頁反面）。、挖
    土機工人范金明於偵查稱：「（如何挖土？）依丙○○指示，挖了一百六十公分
    ，寬二百多公分」等語（偵查卷第三五頁反面）。、被告甲○○稱：「（現場
    請何人看？）丙○○，他是工地主任」、「（是否交代工人要依圖施工？）有，
    交代丁○○，並督促他要依圖施工」、「（為何擋土牆地樁不到一００公分？）
    現場情形我不清楚，都交由丙○○處理」等語（偵卷第二四頁）。、本件工程
    係正昌公司股東以正昌公司名義向關西鎮公所承包，並由范光奇派丙○○為工地
    負責人，負責工地一切事宜，范光奇由丙○○為連帶保證人並書立切結書予正昌
    公司（切結書見偵查卷第三七頁）。、卷附（偵卷第十八頁）正昌公司工程計
    價單所載本件工程，丙○○簽名於工地主任處。等以上證據，足以證明被告丙○○為本件工程之工地負責人，亦為從事業務之人。
(五)、按刑法上之過失，其過失行為與結果間，在客觀上有相當因果關係始得成立。所
    謂相當因果關係，係指依經驗法則，綜合行為當時所存在之一切事實，為客觀之
    事後審查，認為在一般情形下，有此環境、有此行為之同一條件，均可發生同一
    之結果者，則該條件即為發生結果之相當條件，行為與結果即有相當之因果關係
    。反之，若在一般情形下，有此同一條件存在，而依客觀之審查，認為不必皆發
    生此結果者，則該條件與結果不相當，不過為偶然之事實而已，其行為與結果間
    即無相當因果關係（最高法院七十六年台上字第一九二號判例）。本件依下列證
    據證明被告丙○○對詹勇政之死亡有過失責任：、被告於偵查中雖先陳稱：「
    （是否到現場監工？）過程中我沒到現場過」、「（知否依圖地樁需一００公分
    深？）知道，但現場擋土牆地樁不足一００公分我並不知情，厚度不足一一０公
    分，我也不知情，我只是把圖交給丁○○，要求他按圖施工，因我負責工地太多
    ，所以本案我未到過現場」等語（偵查卷第二四頁反面），但嗣於偵查中又改稱
    ：「我沒指示，該工程我還沒去驗收，我有帶他（丁○○）去現場叫他按圖施工
    」等語（偵查卷第三五頁）。而挖土機工人范金明於偵查稱：「（如何挖土？）
    依丙○○指示，挖了一百六十公分，寬二百多公分」等語（偵查卷第三五頁反面
    ），足見被告確到現場，並指示如何施工。、丁○○於警訊稱：「是由關西鎮
    公所發包，由正昌營造股份有限公司所承包，現場管理員是丙○○，而我是現場
    施工的領班」（相驗卷第八頁）。於偵查中稱：「（你老板是否為丙○○？）是
    ，工作都由他指示」等語（相驗卷第十四頁反面）、「與正昌公司沒定契約，是
    以帶工帶料實作實算方式承包」、「（你與詹永勇政是否向正昌公司提報工資？
    ）是」、「（監工丙○○是否拿施工圖給你看並要你按圖施工？）有拿給我看，
    但沒有說要按圖施工，他說去年工程虧損，叫我厚度作六十公分就好，高度原本
    應作三百公分，他叫我做二七０公分就好，是他指示的，他叫我偷工減料致我工
    程款縮水」等語（偵查卷第三四頁反面、第三五頁）。、丁○○於偵查時稱：
    「丙○○前幾天告訴我灌完（漿）後幾天就可拆板模，該日他沒特別指示，之前
    作法都是如此，是施作工程時他就告訴我灌完漿就可拆」等語（相驗卷第十五頁
    ），被告告丙○○坦稱：「（是否如此？）是，該日沒有特別指示，等拆完模板
    後就回填泥土，之前工程也有三、四天就拆板模，我之前只告訴他灌完後幾天後
    就可拆」等語（相驗卷第十五頁）。、「那幾天下雨，我沒有去，灌漿時及打
    板模我都不在現場。我負責現場管理，另有義務監督丁○○按圖施工現場只有我
    一人」（原審卷第一五０頁）等語。足見被告丙○○之職責為現場管理之工地負
    責人，有義務監督丁○○按圖施工，明知設計圖為何，竟指示丁○○偷工減料，
    不依設計圖施工，提前拆除模板，足見其為從事業務之人且就本件發生有過失責
    任。至丁○○於本院審理時具狀稱灌漿、拆模均未通知正昌公司，係其看錯施工
    圖寬度與高度，係其本人疏失未告知工人拆模時做臨時性支撐等（本院卷第十六
    頁），經查，本件混凝土由正昌公司所提供，業據丙○○陳明（偵查卷第三六頁
    第五行），則何時灌漿顯為丙○○所明知。另丁○○於偵查中亦稱：「丙○○前
    幾天告訴我灌完後幾天就可拆模板」，而被告丙○○亦稱：「（是否如此？）是
    」（相卷第十五頁第五行），是足見丁○○具狀所載前情，應屬事後迴護被告丙○○而不可採。而丁○○於偵查（二次）與原審（三次）均到庭陳述，且被告於
    本院選任相同之辯護人亦曾到場（原審卷第二三頁、第一三八頁），並已充分訊
    問，而原審於第三次通知丁○○到庭時，選任辯護人無故未到庭（原審卷第一五
    四頁），且辯護人於原審所提之辯護狀（原審卷第一四三頁），僅就八十八年三
    月二十七日至二十八日為週休與下雨不應戶外工程等敘述意見，並未稱需就此事
    項訊問被告，是其於本院具狀稱於原審已具狀就此點已聲請調查，似與書證不合
    ，且證人丁○○於原審三次通知到庭，辯護人未詳盡詰問，復於八十九年四月十
    七日原審已告知下次期日即八十九年六月十二日將通知證人丁○○到庭，辯護人
    於八十九年六月十二日期日無故未到。再本件是否拆除與當日是否假日並無因果
    關係，而被告丙○○囑丁○○何時可拆模板，亦據丙○○於偵查中詳陳：「之前
    工程也有三、四天就拆模，我之前只告訴他灌完幾天後就可拆」等語（相驗卷第
十五頁第十行），則本件丁○○依被告丙○○指示於灌完漿後幾天拆板模，與拆
    除日是否假日或是否需通知監工並無關係，是此項通知丁○○訊問事項（本院卷
    第三一頁）即無必要，併此敘明，且丙○○既為現場管理者，原應隨時至工地瞭
    解，其於偵查初訊竟稱：「過程中我沒到現場過」等語（偵卷第二四頁反面第四
    行），則丁○○何時施工或拆模板與是否假日均無關，辯護意旨以此係丁○○獨
    行擅斷，認被告丙○○焉能注意等，尚乏依據，且丁○○已於偵查、原審多次到
    庭陳述並具狀陳明辯護意旨要求訊問事項於前，是亦無必要再訊問丁○○。
(六)、本件，丙○○為現場工地負責人，職責為依圖施工，其囑丁○○偷工減料，已難
    免責，且查：「本件倒塌之擋土牆未按設計圖背面垂直施工，致牆身重心位置偏
    向背面，而基礎面積（接地面積）之減少承受地耐力不足及前面基面地耐力抵抗
    反向（負數）造成基面浮上，導致向背面倒塌」（相驗卷第九三頁），亦即該擋
    土牆依設計圖所示（設計圖見偵查卷第四頁），本應與地面垂直，且厚度係一百
    十公分，惟實際施作非但與地面之平均角度為十度七分二十秒並未垂直施作，且
    厚度僅五十八公分接地面積不足，致重心向背面處於不安定之狀態，此即係擋土
    牆倒塌之原因，若擋土牆有按圖施工，則縱無臨時性支撐亦不致倒塌等情，除經
    臺灣省建築師公會鑑定製有鑑定報告書一份附卷可憑外（相驗卷第一一四頁），
    並據鑑定人陳國禧、陳橋川、郭榮發等三人證述明確（原審卷第一二七頁、第一
    二八頁）。再參以該鑑定報告書中所載，設計圖中擋土牆之高度係三百公分、厚
    度一百十公分，惟實際施作僅僅施作高度二百七十公分、厚度六十公分（鑑定結
    果為高二七０點六公分，基座寬五十八公分），足認本件擋土牆工程確有未按圖
    施工，偷工減料之情形無疑。至被告與辯護人雖聲請將本件再送土木技師公會鑑
    定，並認土木技師始為本件之專業鑑定人，但查：、本件縱不經專業鑑定，就
    原設計圖之擋土牆之高度係三百公分、厚度一百十公分，惟實際僅施作高度二百
    七十公分、厚度六十公分（鑑定結果為高二七０點六公分，基座寬五十八公分）
    ，則任何人均得知本件擋土牆工程確有未按圖施工，偷工減料之情形。、本件
    檢察官所委請鑑定者為臺灣省建築師公會並由陳國禧、陳橋川、郭榮發等三位建
    築師鑑定，而建築師法第十六條規定開業建築師之業務之一為建築物之鑑定。
、本件鑑定過程為八十八年五月六日及五月十二日共二次到現場，鑑定過程包括
    會勘、研議、以混凝土強度試測鎚並依設計圖現場測量實際施工，作成力學理論
    與研討導致倒塌原因分析（包括設計圖剖面、倒塌標的物剖面、背面斜角度分析
    、重心位置圖垂直抵抗力圖、相片三十張），因此為相當完備之鑑定報告。、
    鑑定人陳國禧、陳橋川、郭榮發等三位建築師復於原審依刑事訴訟法第二百零六
    條第一項規定，至法院為詳盡言詞報告，而是日庭期係在前業經通知辯護人將於
    下次期日通知鑑定人到庭（原審卷第一六三頁），辯護人於鑑定人到庭陳述之期
    日無故未到庭（原審卷第一六九頁），嗣具狀要求另行鑑定，且未以專業之立場
    ，敘明原鑑定報告所附之計算公式（相驗卷第九四頁至第九八頁）與研議意見有
    何不完備之處，而空泛認前開鑑定報告不可採，尚有未合。綜上，原鑑定係依法
    定程序進行，且並無不完備之情形，則辯護人聲請再交由土木技師公會鑑定，即
    無必要，亦無礙被告犯行之認定，併此敘明。
(七)、辯護狀稱建築師公會勘查時已倒塌，所認實際施作平均角度十度七分二十秒為臆
    測，但查，現場並非全部自基座起全倒，而係部分半倒或有部分未倒，此由現場
    相片即可明知（相驗卷第十九頁、第十五頁），是鑑定人依現場測量結果繪製如
    相卷第一一一頁、第九八頁之圖，並非臆測。至挖土機工人范金明於偵查稱：「
    （如何挖土？）依丙○○指示，挖了一百六十公分，寬二百多公分」等語（偵查
    卷第三五頁反面），經查該處共有上、下段擋土牆，將原斜坡開挖設擋土牆後，
    再回填泥土，此由設計圖即可明知（原審卷第九六頁），且所謂開挖係預留回填
    土與基座板模等之空間，至高度則利用原有之斜坡，是辯護狀所稱臆測與范金明
    所陳，似有誤會（本院卷第一一四頁）。辯護狀稱本案工程款僅二十五萬元，是
    設擋土支撐等施工法為純理論，設計亦無應設擋土支撐等，但查，勞工安全並不
    因工程大小或金額而有不同，且本件合約已明載：「乙方應遵照勞工安全衛生法
    及營造安全衛生設施標準規定切實辦理」（原審卷第九十頁），是辯護狀所認亦
    尚有未合。
(八)、綜上，本件係因負責現場管理與應依圖施工之被告丙○○囑丁○○於施作擋土牆
    時不必按圖施工偷工減料，致處於不安定之狀態，且又未設置任何防護措施之事
    實應堪認定，被害人復因未設有前開必要之安全設備，而擋土牆終因未按設計圖
    垂直施工，致牆身重心位置偏位背面，而基礎面積（接地面積）亦未按圖施作而
    減少承受地耐力不足，而向背面倒塌，詹勇政因逃避不及，且無任何防護措施，
    而遭崩塌之擋土牆壓擊窒息死亡。被告丙○○既係正昌公司所派在前揭工地負責
    監督依約完成工程之人員，是以被告丙○○就丁○○是否有就前揭工地按圖施工
    及是否備有必要安全設備，即有注意義務，況如前所述，丁○○就工程一切事務
    均聽從被告丙○○之指揮，是被告丙○○既為從事監督安全措施業務之人，而依
    當時之情形亦無不能注意之情事，應注意應按圖施工及設置有前開安全設備，竟
    疏於注意，非但告知丁○○毋庸按圖施工，且又未設置上開安全設備，被告丙○○對本件事故之發生，自難辭過失之責，被告丙○○前開辯解與事實不符，自無
    可採，而被害人復因本件事故致死亡之結果，二者間顯有相當相果關係，罪證明
    確，被告丙○○前揭犯行堪以認定。
三、核被告丙○○所為，係犯刑法第二百七十六條第二項，從事業務之人，因業務上
    過失致人於死罪。原審予被告丙○○以論罪科刑固非無見，惟查：本件係正昌公
    司之股東范光奇以正昌公司名義於八十八年三月四日與新竹縣關西鎮公所訂約，
    承包新竹縣關西鎮○○○○道路復建工程後，范光奇（非正昌公司之負責人亦非
    勞工安全衛生法第二條之雇主事業主）以丙○○為連帶保證人書立切結書予正昌
    公司，內載：「工程由執業股東范光奇負責，並由范光奇股東派丙○○為工地負
    責人，負責工地一切事宜」，丙○○則負責該工地現場管理與確實依設計圖施工
    為從事業務之工地負責人，將前開道路復建工程中之模板工程（含混凝土澆置）
    以施作一平方公尺二百五十元之價格轉包予曾多次與正昌公司有承攬工程關係之
    亦為從業務之丁○○（未據起訴）施作（僅口頭約定未訂書面契約），原判決未
    敘明此事實，容有未洽，是被告丙○○上訴意旨否認犯行，指摘原判決關於被告
    丙○○部分不當，雖無理由，惟原判決關於被告丙○○部分既有可議，自應將原
    判決關於被告丙○○部分予以撤銷改判，爰審酌被告丙○○為工地現場實際負責
    人，竟為圖己身利益，偷工減料，此工程係道路復建工程，若非此次倒塌，日後
    對於來往之車輛亦致生公共危險，且對於工地危險之場所未置設必要之安全措施
    、造成死亡之結果，其於原審判決後業與死者家屬達和解及犯罪後態度等一切情
    狀，量處被告丙○○有期徒刑拾月。被告丙○○前未曾受有期徒刑以上刑之宣告
    ，此有臺灣高等法院檢察署刑案記錄簡覆表在卷可查，其因一時失慮致有上開犯
    行，經此刑之宣告後當知所惕勉自勵信無再犯之虞，且其於原審判決後業與詹勇
    政家屬和解（見卷附和解書），足認本件之宣告刑以暫不執行為適當，爰併予宣
    告緩刑貳年，以鼓勵向上，並期自新。
貳、甲○○無罪部分：
一、公訴意旨另以：甲○○係正昌公司負責人，丙○○則為公司派至工地現場監督施
    工之工地主任，均為從事業務之人，八十八年三月，甲○○以正昌公司名義向新
    竹縣關西鎮公所，承攬施作關西鎮○○○○道路復建工程，並僱用勞工詹政勇等
    然擔任模板架設、拆除及混凝土澆灌之工作，而該開挖之工作場所位於產業道路
    下之山壁邊，屬於有墜落、崩塌之虞之作業場所，甲○○本應依勞工安全衛生法
    及營造安全設施標準規定，依地質及環境狀況，設置擋土支撐、反循環樁、連續
    壁、邊坡保護或張設防護網等設施之必要班全設備，以防止工作場所引起之危害
    ，惟竟未依規定設置，並應注意施工應按工程設計圖施作以防止工作物因結構不
    穩而倒塌，且依當時之情況，並無不能注意之情形，竟為圖節省成本而不按圖施
    作，又丙○○為現場工地主任，自負有監督工人應按圖施工之責任，渠本應注意
    施工程序及品質以維工程安全，依當時情形亦無不能注意之情況，竟均未到工地
    現場監工，放任工人自己施作，同時為配合公司節省成本之政策，而要求工頭丁○○無須按圖施工，將原本擋土牆高度三百公分、厚度一百十公分作成高度只二
    百七十公分、厚度只六十公分，至擋土牆基座厚度不夠，造成牆身重心偏向後背
    面，而於八十八年三月二十九日下午一時許，在關西鎮上林里二鄰十三號旁，當
    詹勇政正在擋土牆上拆除模板時，因牆身承受不了重力即應聲倒塌，使詹勇政因
    而遭擋土牆壓擊致死。案經詹勇政之父母詹煥霖、詹乙○○訴請偵查，因認甲○○所為係犯刑法第二百七十六條第二項業務過失致死罪嫌，另犯勞工安全衛生法
    第五條第一項之規定，致生同法第二十八條第二項第一款發生死亡災害，應依同
    法第三十一條第一論處，被告所犯前開二罪，係一行為觸犯數罪名，屬想像競合
    ，應從一重業務過失致死罪處斷。
二、按犯罪事實，應依證據認定之，無證據不得推定其犯罪事實；又不能證明被告犯
    罪者，應諭知無罪之判決，刑事訴訟法第一百五十四條、第三百零一條第一項分
    別定有明文。次按刑事訴訟法上所謂認定犯罪事實之證據，係指足以認定被告確
    有犯罪行為之積極證據而言，該項證據自須適合於被告犯罪事實之認定，始得採
    為斷罪資料。如未能發現相當證據，或證據不足以證明，自不能以推測或擬制之
    方法，以為裁判之基礎。又刑事訴訟上證明之資料，無論其為直接或間接證據，
    均須達於通常一般之人均不致有所懷疑，而得確信其為真實之程度，始得據為有
    罪之認定，若其關於被告是否犯罪之證明未能達此程度，而有合理性懷疑之存在
    ，致使無從形成有罪之確信，根據「罪證有疑，利於被告」之證據法則，即不得
    遽為不利被告之認定，此分別有最高法院二十九年上字第三一○五號、四十年臺
    上字第八六號、七十六年臺上字第四九八六號判例可資參照。
三、公訴人認被告甲○○涉犯上開罪嫌係以丁○○證述綦詳，且本件確係因偷工減料
    未按圖施工才引發擋土牆倒塌，有台灣省建築師公會新竹縣市辦事處建築師之鑑
    定報告書一本（含施工契約、設計圖、現場照片等）在卷足稽，又被告丙○○供
    述係按施作面積核算丁○○所得費用，且水泥用料係由正昌公司負責，則丁○○
    若按圖施作所得費用更多，何有減做之動機，因而偷工減料必是基於被告之指示
    所為。復水泥用料既是被告公司供應，以被告開設營造公司之經驗，自應熟稔按
    圖施工與否之用料多寡，又涉及公司之成本，被告甲○○為公司負責人自當知之
    熟稔。再詹勇政係因本件倒塌意外致生死亡，業經督同法醫師相驗完畢，並製有
    驗斷書及相驗屍體證明書各一份附卷足憑。另被告公司未依法設置防止作業場所
    引起危害之安全設備，亦有台灣省政府勞工處北區勞工檢查所函一份在卷可參。
    被告二人業務過失已明，且與詹勇政之死亡間具有相當之因果關係」，為其論據
    。
四、訊據上訴人即被告甲○○固坦承於前揭時地，承攬新竹縣關西鎮公所南山產業道
    路復建工程，惟否認有前開犯罪事實，辯稱：「死者詹勇政係案外人丁○○所僱
    用，屬專業分包性質，其非雇主，毋庸就本件負刑事責任，況伊承包該產業道路
    復建工程後，係轉由正昌公司股東范光奇負責，並與公司立切結書，實際並未處
    理前揭工程事務」（偵卷第二四頁）等語。
五、原審以：「按勞工安全衛生法所稱雇主，係指事業單位之事業主或事業經營負責
    人，又事業單位招人承攬時，其承攬人就其承攬之部分負同法所定雇主之責任，
    勞工安全衛生法第二條、第十六條規定甚明，查新竹縣關西鎮○○○○道路復建
    工程係被告甲○○所經營之正昌公司所承攬，除據被告甲○○自承外，亦有經濟
    部公司執照、營造業登記證書、工程合約書附卷可憑；而正昌公司係僅將工程中
    之模板、混凝土澆置部分交由丁○○施作，其餘工程仍由正昌公司施作，且與丁○○間係按每平方公尺二百五十元之單價計算工資，有正昌營造股份有限公司工
    程計價單一紙附偵查卷可參（十八頁），佐以被告丙○○於警訊時供稱，「我擔
    任工地管理員，死亡者詹勇政他是我僱請工頭丁○○的人」（相驗卷第五頁反面
    、第十四頁反面）等語，丁○○於檢察官偵查時證稱：「現場管理員是丙○○，
    而我是現場施工之領班」（同上卷第八頁）、「老闆叫我們如何做我們就如何做
    」、「丙○○前幾天告訴我灌完（漿）後幾天就可拆板模」等語（同上卷第十五
    頁），且此部分事實亦為被告丙○○所坦認（同上卷第十五頁），是丁○○施作
    此工程非但係按件計酬，且均係由正昌公司派被告丙○○於現場監工指揮、監督
    無疑，正昌公司與丁○○間顯係僱傭關係，堪以認定。是正昌公司負責人甲○○
    僅將部分工作委交丁○○施作，且委派公司職員即被告丙○○直接監督、指揮、
    統籌規劃全部工程，正昌公司與丁○○間又係僱傭關係，是丁○○所代尋之工人
    即被害人詹勇政與正昌公司間亦有僱傭關係，對於勞工安全衛生法所規定之雇主
    責任，當無免除之理。況正昌公司甲○○為最有資力、能力（公司置有勞工安全
    衛生管理佐訓練班結業人官盛朝一名、且有土木技師），若其漠視勞工安危，對
    工作場所發生職業災害，而不令其負責，亦有失立法本意，另正昌公司員工僅二
    人，業據被告甲○○自承在卷，其公司規模不大，被告甲○○自可就其所承包之
    工程負監督之責，而案外人范光奇既係被告所經營之正昌公司股東，則此工程雖
    係交由公司股東范光奇所負責，亦不影響於被告之上開監督責任至明，是被告二
    人上述辯詞，顯不足採，被告甲○○係勞工安全衛生法之雇主無疑」等情。認被
    告甲○○係從事事業經營之人，其違反安全衛生法第五條第一項第五款、營造安
    全衛生設施標準第五十七條第一款、第六十一條，致發生勞工詹勇政死亡之災害
    ，核其所為係犯刑法第二百七十六條第二項業務過失致人於死罪、勞工安全衛生
    法第三十一條第一項之罪。被告甲○○係以一行為觸犯上開二罪名，為想像競合
    犯，應依刑法第五十五條之規定，從較重之業務過失致死罪處斷，固非無見。惟
    查：
(一)、勞工安全衛生法第十六條規定，所謂雇主，在承攬關係中，係指承攬人；再承攬
    者，則係再承攬人而言。原判決認定中○工程公司係承攬上開臺灣省菸酒公賣局
    嘉義酒廠遷建第二期營建第三階段新建工程後，再將其中包裝工場Ａ棟一、二樓
    模板組立工程部分，轉交宏○土木包工業有限公司承包云云，如果所認無訛，則
    中○工程公司已將上開承攬之工程中之包裝工場Ａ棟一、二樓模板組立工程部分
    轉交由宏○土木包工業有限公司再承攬，中○工程公司是否仍係該包裝工場Ａ棟
    一、二樓模板組立工程之雇主？被告應否負勞工安全衛生法第三十一條第一項、
    第二項，及第三十二條第一項第二款、第二項罪刑？即非無疑（最高法院八十七
    年度台非字第一０三號判決參照）。
(二)、刑法上之過失犯，必須危害之發生，與行為人之欠缺注意，具有因果聯絡關係，
    始能成立。至行為人之過失，與被害人自己之過失，併合而為危害發生之原因時
    ，雖不能阻卻其犯罪責任，但僅被害人之過失為發生危害之獨立原因者，則行為
    人縱有過失，與該項危害發生之因果關係，已失其聯絡，自難令負刑法上過失之
    責（最高法院二十三年度上字第五二二三號判例）。過失責任之有無，應以行為
    人之懈怠或疏虞與結果之發生，有無相當因果關係為斷，所謂相當因果關係，即
    以所生之結果觀察，認為確因某項因素而惹起，又從因素觀察，認為足以發生此
    項結果，始克當之（最高法院五十八年度台上字第四０四號判例）。刑法上之過
    失，其過失行為與結果間，在客觀上有相當因果關係始得成立。所謂相當因果關
    係，係指依經驗法則，綜合行為當時所存在之一切事實，為客觀之事後審查，認
    為在一般情形下，有此環境、有此行為之同一條件，均可發生同一之結果者，則
    該條件即為發生結果之相當條件，行為與結果即有相當之因果關係。反之，若在
    一般情形下，有此同一條件存在，而依客觀之審查，認為不必皆發生此結果者，
    則該條件與結果不相當，不過為偶然之事實而已，其行為與結果間即無相當因果
    關係（最高法院七十六年台上字第一九二號判例）。
(三)、本件工程係正昌公司股東以正昌公司名義向關西鎮公所承包，並由范光奇派丙○○為工地負責人，負責工地一切事宜，范光奇由丙○○為連帶保證人並書立切結
    書予正昌公司（切結書見偵查卷第三七頁）。而被告丙○○為本件工程之工地負
    責人，依卷附（偵卷第十八頁）正昌公司工程計價單所載：被告丙○○於工地主
    任處簽名，丁○○則於承包商處簽名，領取正昌公司股東范光仁所簽發支票之「
    預支款」，本件模板工程（含混凝土澆置）係以每平方公尺二百五十元計價等內
    容，顯見將本工程之模板（含混凝土澆置）部分，確由正昌公司現場負責人丙○○將模板工作，轉包予丁○○承作，而丁○○施作此工程係按承作公尺計酬之承
    攬關係，並由正昌公司派被告丙○○於現場監工指揮、監督，此業敘明於前。而
    被告甲○○雖登記為正昌公司董事長（見原審卷第七九頁，經濟部公司執照影本
    ），但依上說明，本件工程之模板（含混凝土澆置）部分既經轉包，由丁○○承
    攬，且丁○○亦陳明詹勇政為其所僱用，則被告甲○○即非勞工安全衛生法第十
    六條規定之詹勇政之雇主，是其應不受勞工安全衛生法之規範，至主管機關行政
    院勞工委員會北區勞動檢查所雖於職業災害檢查報告中就承攬關係，已載明正昌
    公司將本工程之模板及混凝土澆灌工程，以帶工帶料（板料以出租方式）以實做
    實算計價方式交由工頭丁○○承攬施工，卻未見及丁○○向正昌公司請款之方式
    為每平方公尺二百五十元，又誤認丁○○及其所僱之工人均向正昌公司請領提報
    工資（原審卷第三二頁職業災害檢查報告），則依該報告所載丁○○即有請領每
    平方公尺二百五十元外，再與其僱用工人一同向正昌公司請領工資之情，則此顯
    為矛盾，是報告中初載丁○○與正昌公司為承攬關係，又稱不認定具承攬關係，
    顯與實情不合，該報告此部分自不可採，本件丁○○與正昌公司就本工程之模板
    與混凝土澆灌工程部分，應有承攬關係。再被告丙○○為現場負責人，業敘明於
    前，且本件工程復係正昌公司股東范光奇以公司名義承包，並書立切結書由其與
    丙○○負責，則就現場工地之前開不按圖施工等情，依上說明，被告甲○○顯未
    參與且非其業務範圍，復就詹勇政之死亡無過失可言。綜上事證，本案尚未達於
    通常一般之人均不致有所懷疑，得確信其為真實之程度，而有合理性懷疑之存在
    ，本院無從形成有罪之確信。
六、此外，復查無其他積極證據足以證明被告甲○○犯罪，既不能證明被告犯罪，根
    據「罪證有疑，利於被告」之證據法則，自應諭知被告甲○○無罪，原審疏未詳
    查，誤為「正昌公司與丁○○係僱傭關係，並非被告所辯之轉包」，遽對被告甲○○論罪科刑尚有未洽，本件被告甲○○上訴意旨否認犯罪指摘原判決不當，為
    有理由，應將原判決原判決關於甲○○部分撤銷改判，另為其無罪之諭知。
據上論斷，應依刑事訴訟法第三百六十九條第一項前段、第三百六十四條、第二百九
十九條第一項前段、第三百零一條第一項，刑法第二百七十六條第二項、罰金罰鍰提
高標準條例第一條前段、刑法第七十四條第一款，判決如主文。
本案經檢察官王安明到庭執行職務。
中     華     民     國     八十九     年       九      月     二十     日
                              臺灣高等法院刑事第七庭
                                  審判長法  官  吳  啟  民
                                        法  官  林  瑞  斌
                                        法  官  施  俊  堯
右正本證明與原本無異。
如不服本判決應於收受送達後十日內向本院提出上訴書狀，其未敘述上訴之理由者並
得於提起上訴後十日內向本院補提理由書（均須按他造當事人之人數附繕本）。
                                        書記官  顏  志  豪
中     華     民     國     八十九     年       九      月    二十五    日
附錄：本判決論罪科刑法條全文
刑法第二百七十六條第二項：
從事業務之人，因業務上之過失犯前項之罪者，處五年以下有期徒刑或拘役，得併科
三千元以下罰金。


司法院資訊處製作；財團法人民間司法改革基金會備份。
